【裁判字號】    99,訴,462
【裁判日期】    990528
【裁判案由】    債務人異議之訴
【裁判全文】
臺灣臺南地方法院民事判決               99年度訴字第462號
原      告  甲○○
訴訟代理人  陳郁芬律師
            蘇文奕律師
被      告  乙○○
上列當事人間債務人異議之訴事件，經本院於民國99年5月19日
言詞辯論終結，判決如下：
    主      文
本院九十九年度司執字第七八九三號強制執行事件對原告所為之
強制執行程序應予撤銷。
原告其餘之訴駁回。
訴訟費用新臺幣伍仟玖佰伍拾元，由被告負擔新臺幣貳仟玖佰柒
拾伍元，餘由原告負擔。
    事實及理由
一、按確認法律關係之訴，非原告有即受確認判決之法律上利益
    者，不得提起之，民事訴訟法第247條第1項前段定有明文。
    所謂即受確認判決之法律上利益，係指法律關係之存否不明
    確，原告主觀上認其在法律上之地位有不安之狀態存在，且
    此種不安之狀態，能以確認判決將之除去者而言（最高法院
    52年台上字第1240號判例要旨參照）。查被告於民國99年1
    月27日持本院90年度訴字第2550號和解筆錄為執行名義，向
    本院民事執行處聲請對原告之財產為強制執行，經本院以99
    年度司執字第7893號損害賠償強制執行事件執行在案，原告
    起訴主張該執行名義上所載之債權對原告不存在，因為被告
    所否認，致原告之財產即有受強制執行之危險，而原告此一
    法律上不安之狀態，得依確認判決加以除去，是依上開說明
    ，可認原告提起本件確認訴訟，即有受確認判決之法律上利
    益，合先敘明。
二、原告起訴主張：
  (一)被告因與原告於89年間發生車禍事故（下稱系爭車禍事故）
    ，對原告提起侵權行為損害賠償訴訟，經本院以90年度訴字
    第2550號受理後，承審法官於審理中勸諭雙方互相和解讓步
    ，兩造遂於91年5月14日成立和解，並達成「被告（即本件
    原告）願給付原告（即本件被告）新臺幣（下同）55萬元，
    原告（即本件被告）其餘之請求均拋棄。」之和解條件。而
    該和解筆錄中雖未就系爭車禍事故所涉強制汽車責任保險金
    部分有特別之記載，惟依強制汽車責任保險法第32條「強制
    汽車責任保險之保險人依強制汽車責任保險法規定所為之保
    險給付，視為被保險人損害賠償之一部分」之規定，兩造於
    法庭內進行和解之時，承審法官即曉諭雙方和解金額係包含
    強制汽車責任保險金在內等語，經雙方了解其義後，始成立
    和解。嗣原告收到和解筆錄正本後，欲依和解內容向保險人
    即富邦產物保險股份有限公司（下稱富邦公司）申請強制汽
    車責任保險給付時，始知被告業已於90年l月30日向富邦公
    司申請552,600元之保險給付。而被告受領之保險給付，既
    為原告損害賠償之一部分，而兩造之和解內容係原告應賠償
    被告55萬元，被告既已受領552,600元之款項，其所受領之
    金額尚多出和解金額2,600元，當視為原告已履行系爭和解
    筆錄之內容。從而，兩造間應已無債權債務關係存在，故原
    告訴請確認被告就本院90年度訴字第2550號和解筆錄所載之
    債權不存在，並據此依強制執行法第14條之規定，請求撤銷
    本院99年度司執字第7893號強制執行程序，自非無據。
  (二)又和解筆錄於91年5月14日成立，因其與確定判決有同一之
    效力，被告之損害賠償請求權應自和解筆錄成立之翌日即91
    年5月15日（起訴狀誤載為90年5月15日）重行起算5年之消
    滅時效，故其請求權時效屆滿日為96年5月14日（起訴狀誤
    載為95年5月14日），而被告遲至99年1月27日始向本院聲請
    對原告強制執行，已逾5年之時效期間。而被告依原執行名
    義聲請強制執行時，亦不生中斷時效或中斷事由終止重行起
    算時效之問題，是本件被告之損害賠償請求權顯已罹於時效
    而消滅。
  (三)時效完成後，債務人得拒絕給付。執行名義成立後，如有消
    滅或妨礙債權人請求之事由發生，債務人得於強制執行程序
    終結前，向執行法院對債權人提起異議之訴。民法第144條
    第1項、強制執行法第14條第1項前段分別定有明文。被告之
    請求權既已罹於時效而消滅，原告自得拒絕給付，此為妨礙
    被告請求之事由，則原告提起本件債務人異議之訴，請求撤
    銷前開執行事件對原告所為之強制執行程序，自屬有據。
  (四)並聲明：
    1.確認被告對原告就本院99年度司執字第7893號損害賠償強
      制執行事件之執行名義即本院90年度訴字第2550號和解筆
      錄所載債權不存在。
    2.本院99年度司執字第7893號強制執行事件對原告所為之強
      制執行程序應予撤銷。
  (五)對被告抗辯所為之陳述：
    1.被告辯稱其曾向原告催討，原告否認之，且被告亦無向原
      告催討十幾次的情形，況被告若未於在催討後的6個月期
      間內聲請強制執行，亦不生中斷時效的效力。
    2.根據本院90年度訴字第2550號民事卷宗內之資料所示，被
      告（即該案原告）在該事件中請求之範圍包括醫藥費、減
      少勞動能力損失及精神慰撫金，金額總計1,202,130元，
      與被告所稱當時僅請求精神慰撫金一節不符，且被告於該
      案中亦坦承醫藥費自負額僅有19,790元，本件原告之後亦
      已給付5,000元及急診費410元，故被告因系爭車禍事故支
      出之醫藥費僅有1萬多元，原告不可能因被告自行提出55
      萬元加上保險給付50幾萬元，以總額以100餘萬元之金額
      ，與被告達成和解。
三、被告方面則聲明請求駁回原告之訴，並以下列情詞置辯：
  (一)兩造於本院90年度訴字第2550號案件達成和解之金額並未包
    括強制責任險之給付，且被告於和解時曾向承審法官陳稱不
    包括保險給付在內，原告應另賠償55萬元才願和解。又依社
    會通常情形，車禍事故理賠本不包括強制責任險的理賠。被
    告於和解成立後曾陸陸續續向原告要了十幾次，均遭拒絕，
    迄至99年才會向法院聲請強制執行。
  (二)本院90年度訴字第2550號案件之承審法官於和解時當庭有說
    保險及其他不包括在內，當時保險公司人員並沒有出庭，原
    告當時之訴訟代理人也答應承審法官願意給付55萬元並簽名
    蓋章，和解筆錄中亦有記載。且承審法官交代被告將郵局帳
    號寄給原告當時之訴訟代理人，給他3個月的期限，原告都
    不理會，且被告亦曾以存證信函通知原告，原告亦不予理會
    ，本件應該可以強制執行。
  (三)本院90年度交附字第68號附帶民事起訴狀請求金額1,202,13
    0元，其中精神慰撫金是請求70幾萬元，後來和解時承審法
    官裁示以55萬元和解，故和解係針對精神慰撫金部分來理賠
    ，未包括強制責任險理賠金額在內。
  (四)和解筆錄之範圍包括工作收入損失及精神慰撫金。
四、得心證之理由：
  (一)原告主張兩造曾於89年間發生系爭車禍事故，經被告對原告
    提起侵權行為損害賠償訴訟（即本院90年度訴字第2550號）
    ，承審法官於審理中勸諭雙方互相和解讓步，兩造遂於91年
    5月14日成立和解，並達成「被告（即本件原告）願給付原
    告（即本件被告）新臺幣（下同）55萬元，原告（即本件被
    告）其餘之請求均拋棄。」之和解條件，以及被告業於90年
    l月30日向富邦公司申請552,600元之保險給付。嗣被告於99
    年1月27日持本院90年度訴字第2550號和解筆錄以99年度司
    執字第7893號強制執行程序向本院聲請對原告強制執行等語
    ，業據提出與所述相符之本院90年度訴字第2550號和解筆錄
    、富邦公司之收據各1份為證，且為被告所不爭執，自堪信
    原告此部分之主張為真實。
  (二)至原告主張兩造於法庭內進行和解時，承審法官即曉諭雙方
    和解金額係包含強制汽車責任保險金在內，經雙方了解其義
    後，始成立和解。依強制汽車責任保險法第32條之規定，強
    制汽車責任保險之保險給付視為被保險人損害陪償之一部分
    ，而被告既已於90年l月30日向富邦公司申請552,600元之保
    險給付，當視為原告已履行系爭和解筆錄之內容。從而，兩
    造間應已無債權債務關係存在，原告得請求確認被告就本院
    90年度訴字第2550號和解筆錄所載債權不存在，並據此依強
    制執行法第14條規定請求撤銷本院99年度司執字第7893號強
    制執行程序等語，則為被告所否認，並以前詞置辯，經查：
    1.按強制執行法第14條第1項規定之債務人異議之訴，須主
      張執行名義成立後，有消滅或妨礙債權人請求之事由發生
      ，始得為之。次按債務人異議之訴，須以其主張消滅或妨
      礙債權人請求之事由係「發生」於執行名義成立後者始得
      為之，若其主張此項事由在執行名義成立之前即已「存在
      」，則為執行名義之裁判縱有不當，亦非異議之訴所能救
      濟。本件被上訴人所主張之消滅或妨礙上訴人請求之事由
      ，既在執行名義成立以前即已存在，依照前開說明，尚不
      能謂被上訴人得依強制執行法第14條之規定，提起債務人
      異議之訴（最高法院66年度台上字第3281號判例參照）。
      又所謂消滅債權人請求之事由，係指足以使執行名義之請
      求權及執行力消滅之原因事實，如清償、提存、抵銷、免
      除、混同、債權之讓與、債務之承擔、解除條件之成就、
      和解契約之成立，或類此之情形，始足當之。至所稱妨礙
      債權人請求之事由，則係指依執行名義所命之給付，罹於
      不能行使之障礙而言（最高法院94年度台上字第671號裁
      判要旨參照）。本件被告係先於90年1月30日領取強制汽
      車責任保險給付後，兩造始於91年5月14日成立本院90年
      度訴字第2550號和解筆錄等情，為兩造所不爭執，並經認
      定如上，可知被告領取強制汽車責任保險給付係在上開和
      解筆錄之執行名義成立之前。既然原告對於在前案損害賠
      償事件之和解筆錄成立前即已存在之事實，於成立和解時
      ，未主張可扣除保險理賠一事，則在執行名義成立後，顯
      難再以此一理由提起債務人異議之訴。
    2.再按保險人依本法規定所為之保險給付，視為被保險人損
      害賠償金額之一部分；被保險人受賠償請求時，得扣除之
      。強制汽車責任保險法第32條亦定有明文。因此，如果被
      保險人受到損害賠償請求時，對於強制汽車責任保險所為
      之保險給付不主張扣除之亦可，法律並未強制規定必須扣
      除之。再者，主張扣除之當事人，必在被請求損害賠償時
      為扣除之主張，始發生扣除之效力。然本件原告在前案損
      害賠償事件中遭請求賠償時，並無扣除保險給付之主張，
      因此，其無法嗣後再就該保險給付為扣除之主張，亦即原
      告主張被告既已受領552,600元之款項，其所受領之金額
      尚多出和解金額2,600元，當視為原告已履行系爭和解筆
      錄之內容等語，應無可採。
    3.因此，原告對於在前案損害賠償事件之和解筆錄成立前存
      在之事實不主張可扣除保險理賠一事，嗣後自不得就該保
      險給付再為扣除之主張，故原告請求確認被告就本院90年
      度訴字第2550號和解筆錄所載債權不存在，並據此依強制
      執行法第14條之規定請求撤銷本院99年度司執字第7893號
      強制執行程序等語，於法不合，不應准許。
  (三)原告另主張系爭和解筆錄於91年5月14日成立，因其與確定
    判決有同一之效力，被告之損害賠償請求權應自和解筆錄成
    立之翌日即91年5月15日重行起算5年之消滅時效，故其請求
    權時效屆滿日為96年5月14日，而被告遲至99年1月27日始向
    本院聲請對原告強制執行，已逾5年之時效期間，是本件被
    告之損害賠償請求權顯已罹於時效而消滅，原告自得據此依
    強制執行法第14條規定請求撤銷本院99年度司執字第7893號
    強制執行程序等語，亦為被告所否認，並以前詞置辯，經查
    ：
    1.按請求權，因15年間不行使而消滅。但法律所定期間較短
      者，依其規定。消滅時效，因起訴而中斷。因起訴而中斷
      之時效，自受確定判決，或因其他方法訴訟終結時，重行
      起算。經確定判決或其他與確定判決有同一效力之執行名
      義所確定之請求權，其原有消滅時效期間不滿5年者，因
      中斷而重行起算之時效期間為5年。民法第125條、第129
      條第1項第3款、第137條第2項、第3項分別定有明文。又
      因侵權行為所生之損害賠償請求權，自請求權人知有損害
      及賠償義務人時起，2年間不行使而消滅。民法第197條第
      1項前段亦有明文。
    2.本件被告前於90年間起訴請求本件原告就系爭車禍事故負
      損害賠償責任，嗣經兩造於91年5月14日成立和解，並簽
      立本院90年度訴字第2550號和解筆錄，是被告對原告所有
      之前開侵權行為損害賠償請求權其時效於起訴時中斷並重
      行起算，而原有消滅時效雖為2年，然該請求權既因成立
      訴訟上和解，又訴訟上和解為與確定判決有同一效力之執
      行名義，其請求權因中斷而重行起算之時效期間即為5年
      ，則前開侵權行為損害賠償請求權時效自91年5月14日重
      行起算後，至96年5月14日即已罹於時效而消滅，而被告
      遲至99年1月27日始向本院聲請對原告強制執行，已逾5年
      之時效期間，是原告主張前開侵權行為損害賠償請求權已
      罹於時效消滅，伊得拒絕給付等語，即屬有據。
    3.至被告固辯稱其於和解成立後曾陸陸續續向原告要了十幾
      次，均遭拒絕，迄至99年才向本院聲請強制執行云云，惟
      未提出任何證據證明之，自難認其此部分之辯詞為可採。
    4.依上所述，被告執以對原告為強制執行之執行名義即本院
      90年度訴字第2550號和解筆錄，既於成立後其請求權已罹
      於時效而消滅，堪認本件強制執行程序有妨礙債權人請求
      之事由發生，原告主張被告不得再對其強制執行，洵屬正
      當。從而，原告依強制執行法第14條第1項前段之規定，
      訴請撤銷本院99年度司執字第7893號強制執行事件對原告
      所為之執行程序，為有理由，應予准許。
  (四)綜上所述，原告主張被告已受領552,600元之款項，當視為
    原告已履行系爭和解筆錄之內容，爰請求確認被告就本院90
    年度訴字第2550號和解筆錄所載債權不存在，並據此依強制
    執行法第14條規定請求撤銷本院99年度司執字第7893號強制
    執行程序等語，於法不合，不應准許；惟原告另主張被告執
    以對原告為強制執行之執行名義即本院90年度訴字第2550號
    和解筆錄，既於成立後其請求權已罹於時效而消滅，爰依強
    制執行法第14條第1項前段之規定，訴請撤銷本院99年度司
    執字第7893號強制執行事件對原告所為之執行程序，則為有
    理由，應予准許。
五、本件事證已臻明確，兩造其餘攻擊及防禦方法，經核與判決
    結果不生影響，爰不一一論述，附此敘明。
六、按法院為終局判決時，應依職權為訴訟費用之裁判，民事訴
    訟法第87條第1項定有明文。本件訴訟費用為裁判費5,950元
    ，本院酌量兩造各一部勝訴、一部敗訴之情形，爰命由兩造
    以比例分擔，並確定如主文第3項所示。
七、結論：本件原告之訴為一部有理由、一部無理由，依民事訴
    訟法第79條、第87條第1項，判決如主文。
中    華    民    國    99    年    5    月     28    日
                  民事第一庭    法  官  林福來
以上正本係照原本作成。
如對本判決上訴，須於判決送達後20日內向本院提出上訴狀。
中    華    民    國    99    年    5    月     28    日
                                書記官  吳俊達

司法院資訊處製作；財團法人民間司法改革基金會備份。
